【裁判字號】    98,上易,206
【裁判日期】    980908
【裁判案由】    損害賠償
【裁判全文】
臺灣高等法院民事判決                 98年度上易字第206號
上  訴  人
即被上訴人  洪銘謙原名洪維巡.
                        5號3.
被  上訴人
即  上訴人  甲○○
被上訴人    乙○○○
上列當事人間損害賠償事件，上訴人對於中華民國97年12月31日
臺灣士林地方法院97年度訴字第92號第一審判決各自提起上訴，
本院於98年8月18日言詞辯論終結，判決如下：
    主  文
上訴人洪銘謙、甲○○之上訴均駁回。
第二審訴訟費用由上訴人洪銘謙、甲○○各自負擔。
    事實及理由
一、上訴人即被上訴人（下稱上訴人）洪銘謙聲明：（一）原判
    決關於駁回上訴人洪銘謙後開第二、三項之訴部分廢棄。（
    二）被上訴人即上訴人（下稱上訴人）甲○○應再給付上訴
    人洪銘謙新台幣（下同）94萬1,393元。（三）被上訴人乙
    ○○○應與上訴人甲○○連帶給付上訴人洪銘謙100萬元。
    （四）對造上訴人甲○○之上訴駁回。
    上訴人甲○○聲明：（一）對造上訴人洪銘謙之上訴駁回。
    （二）原判決關於不利上訴人甲○○部分廢棄。（三）前開
    廢棄部分，上訴人洪銘謙在第一審之訴駁回。
    被上訴人乙○○○聲明：上訴駁回。
二、上訴人洪銘謙起訴主張：訴外人蘇明華於民國（下同）94年
    12月3日傍晚6時許，駕駛車牌6H-341號水泥攪拌大貨車，自
    臺北縣汐止市○○街往環河街南陽大橋方向行駛，同日傍晚
    6時20分許，行經南陽街102號前時，伊適騎乘車牌ARB-189
    號重型機車在蘇明華之大貨車右側同向車道併行，伊之友人
    即訴外人戴國麟則騎乘車牌CVD-225號重型機車，後載訴外
    人呂謹任行駛在大貨車右方後側，因被上訴人乙○○○在南
    陽街102號門口右側旁擺設檳榔攤，清洗物品造成道路濕滑
    ，且上訴人甲○○所有車牌FAJ-986號重型機車停放在該檳
    榔攤旁，占用車道形成道路障礙，致伊煞車時，機車不慎打
    滑失控，滑倒在地，伊因而翻滾至同向左側蘇明華駕駛之大
    貨車右前輪與右後輪間車道上，因事出突然，蘇明華煞車不
    及，大貨車右後輪輾過伊身體左肩，伊因此受有左側肩胛骨
    骨折併移位、左中指伸指肌腱斷裂、眼瞼、外耳部撕裂傷等
    傷害。伊因本件交通事故支出醫療費用2萬6,703元（西醫部
    分1萬8,703元、中醫部分8,000元），眼鏡、外套、安全帽
    破損，分別支出2,600元、480元、450元；機車受損，支出
    4,200元；並因車禍休學，損失學費4萬7,600元；另伊預計
    將來須接受臂神經叢修復手術，須支出醫療費20萬元，且伊
    因本件交通事故造成輕度殘障，休學一年在家休養，精神上
    受有相當痛苦，乃請求精神慰撫金71萬7,967元，伊共受有
    100萬元之損失。爰依侵權行為之法律關係，請求上訴人甲
    ○○與被上訴人乙○○○連帶賠償伊所受損害，求為命上訴
    人甲○○、被上訴人乙○○○連帶給付100萬元之判決（原
    審判決上訴人甲○○應給付上訴人洪銘謙5萬8,607元，駁回
    上訴人洪銘謙其餘之請求。上訴人洪銘謙、甲○○各就敗訴
    部分，提起上訴）。
    上訴人甲○○則以：伊所有FAJ-986號機車雖停放在檳榔攤
    旁，但並未造成道路障礙，係上訴人洪銘謙行經該處，因視
    線不佳，為閃躲南陽街102號門口旁之大榕樹不慎打滑失控
    所致，其滑倒之處距離其機車停放處尚有5至10公尺，伊並
    無過失云云，資為抗辯。
    被上訴人乙○○○則以：本件交通事故係因上訴人洪銘謙騎
    乘機車為閃躲路上坑洞不慎所致，上訴人洪銘謙機車滑倒之
    處至其滑行停止處，距離伊之檳榔攤尚有4、5公尺之遠，上
    訴人洪銘謙所指之路面積水係自來水管破裂所致，且該路面
    常有砂石車灑水，其所擺設之檳榔攤旁即有水溝，其沖水不
    可能沖到南陽街102號前，該路面積水並非其造成，其並無
    過失等語，資為抗辯。
三、兩造不爭執之事實：
（一）訴外人蘇明華於94年12月3日傍晚6時許，駕駛車牌6H-341
      號水泥攪拌大貨車，自臺北縣汐止市○○街往環河街南陽
      大橋方向行駛，於同日傍晚6時20分許，行經市○○街102
      號前時，同向車道適有上訴人洪銘謙騎乘車牌ARB-189號
      重型機車，在蘇明華大貨車之右側同向車道併行，上訴人
      洪銘謙之友人即訴外人戴國麟騎乘車牌CVD-225號重型機
      車，後載訴外人呂謹任行駛在大貨車右方後側。上訴人洪
      銘謙因路面濕滑，致煞車時，機車不慎打滑失控，滑倒在
      地，並因而翻滾至同向左側蘇明華駕駛之大貨車右前輪與
      右後輪間車道上，因事出突然，蘇明華煞車不及，大貨車
      右後輪輾過上訴人洪銘謙身體左肩，上訴人洪銘謙因此受
      有左側肩胛骨骨折併移位、左中指伸指肌腱斷裂、眼瞼、
      外耳部撕裂傷等傷害（見原審卷117頁）。
（二）本件交通事故發生時，被上訴人乙○○○在臺北縣汐止市
      ○○街102號門口右側旁擺設檳榔攤，上訴人甲○○所有
      車牌FAJ-986號重型機車停放在該檳榔攤旁（見原審卷117
      頁）。
（三）上訴人洪銘謙因本件交通事故，支出西醫醫療費用1萬8,7
      03元；並因眼鏡、外套、安全帽破損，分別支出2,600元
      、480元、450元；機車受損，支出修理費4,200元（見原
      審卷117頁）。
（四）上訴人洪銘謙因本件交通事故，業已領取強制責任保險金
      11萬2,469元（見原審卷133頁）。
四、關於上訴人洪銘謙主張上訴人甲○○、被上訴人乙○○○就
    本件交通事故應負過失責任部分：
（一）經查本件交通事故發生時，天候為晴、夜間有照明、事故
      發生在臺北縣汐止市○○街102號前未劃分快慢車道之一
      般車道，路面鋪裝柏油、路面狀態為濕滑，無缺陷；南陽
      街102號左側為水泥牆壁，南陽街102號前方水泥地及其左
      側水泥牆壁前無汽機車停放，被上訴人乙○○○之檳榔攤
      位在南陽街102號右側即104號建物前面，上訴人甲○○所
      有機車停放在該檳榔攤旁即市○○街102號與104號間，其
      機車後部超越道路邊線，有道路交通事故調查報告表及現
      場照片可稽（見臺灣士林地方法院檢察署〈下稱士林地檢
      署〉95年度他字第673號偵查卷59-61、70-74頁）；參以
      上訴人甲○○於本院赴現場勘驗時，自認：伊當時機車停
      放的位置在面對南陽街102號柱子的左側，車頭在柱子前
      面，如士林地檢署95年度他字第673號偵查卷73頁照片所
      示；現場有100cc.的機車，伊測量該機車長度為1米6等語
      （見本院卷43頁）；而依道路交通事故現場圖所示，肇事
      路段之路緣為1.3公尺，足見上訴人甲○○停放機車，機
      車後部超越道路邊線。又依道路交通事故現場圖所示，上
      訴人洪銘謙機車刮地痕之起點在南陽街102號前偏左側處
      ，足見上訴人洪銘謙係在該處滑倒；另依上訴人洪銘謙在
      士林地檢署95年度偵字第7149號偵查案件所提出之照片（
      見該卷35頁）觀之，上訴人甲○○所稱之大榕樹位置，與
      南陽街102號相距2棟建物間距以上，並經本院赴現場勘驗
      屬實（見本院卷44頁）；上訴人洪銘謙經過該大榕樹後仍
      騎乘一段距離後始在南陽街102號前偏左側處滑倒，足見
      上訴人洪銘謙騎車滑倒與該大榕樹並無關連。另上訴人甲
      ○○所稱有3部機車停放在該處云云，經其自承係士林地
      檢署95年度偵字第7149號偵查案卷35、36頁之照片（見本
      院卷54頁背面），惟該照片係上訴人洪銘謙事後至現場拍
      攝所提出之照片（見該卷35-38頁），並非本件交通事故
      發生時之現場照片，上訴人甲○○所辯為不足採。上訴人
      甲○○所有機車停放位置已超過道路邊線，顯已造成道路
      障礙，上訴人洪銘謙因上訴人甲○○之機車停放位置造成
      其行進障礙而須臨時煞車以致滑倒，應認上訴人甲○○對
      於本件交通事故之發生應負過失責任。
（二）惟依上訴人洪銘謙之友人呂謹任於94年12月4日在道路交
      通事故案現場訪問表陳述：伊給戴國麟載，伊朋友常騎很
      快，當時在工業區時，上訴人洪銘謙超伊等之機車，在伊
      等前方有一輛水泥車，上訴人洪銘謙超伊等之機車後在水
      泥車右後方並行，結果他的車子經過一攤泥濘地面之後，
      車子打滑，機車就往左邊倒（見士林地檢署95年度他字第
      673號偵查卷66頁）；又依戴國麟於同日在道路交通事故
      案現場訪問表陳述：上訴人洪銘謙機車在水泥車右方平行
      行駛，催油門時，地面泥濘後輪就打滑，車子向外側滑行
      （見士林地檢署95年度他字第673號偵查卷67頁）；並於
      本院赴現場勘驗時到場證稱：伊當時車速約50公里，上訴
      人洪銘謙也是一樣車速，當時水泥車從巷子左轉出來，伊
      等在後面看到，水泥車左轉出來速度比較慢，因為水泥車
      車速慢，機車比較快，所以機車就到水泥車的旁邊，後來
      兩車速度差不多，兩車並行，到了南陽街102號前有水漬
      ，又有機車停放，上訴人洪銘謙就減速煞車、打滑等語（
      見本院卷42頁）。依前述證人呂謹任、戴國麟所為證詞觀
      之，足見上訴人洪銘謙於發生本件交通事故時，行車時速
      約50公里，致遇有前方障礙物及地面泥濘擬煞車時，機車
      打滑跌倒因而遭大貨車右後輪輾過身體左肩；上訴人洪銘
      謙有違道路交通安全規則第93條第1項第1款關於在未劃設
      車道線、行車分向線或分向限制線之道路，或設有快慢車
      道分隔線之慢車道，時速不得超過40公里之規定；其因而
      滑倒肇事受傷，為肇事主因，亦有臺灣省臺北縣區車輛行
      車事故鑑定委員會北縣鑑字第951211號鑑定書可參（見士
      林地檢署95年度他字第673號卷23-27頁）。上訴人洪銘謙
      就本件交通事故之發生，應負較重之過失責任。
（三）另有關上訴人洪銘謙主張被上訴人乙○○○在肇事地點清
      洗物品造成道路濕滑致其騎車滑倒部分，按依民事訴訟法
      第277條規定，當事人主張有利於己之事實者，就其事實
      有舉證之責任，上訴人洪銘謙主張被上訴人乙○○○在肇
      事地點清洗物品造成道路濕滑，為被上訴人乙○○○所否
      認，即應由上訴人洪銘謙就此事實負舉證責任。經查上訴
      人洪銘謙雖提出檳榔灘清洗物品之照片為證（見原審卷87
      頁），然被上訴人乙○○○之檳榔攤並非在南陽街102號
      前，已如前述，其亦提出照片證明其檳榔灘旁有水溝可供
      排水（見原審卷97頁），再造成路面濕滑之原因有多種，
      亦有可能係下雨積水未乾或砂石車行經路段為避免煙塵而
      灑水所致，尚難遽認肇事地點之路面濕滑係被上訴人乙○
      ○○所造成，上訴人洪銘謙主張被上訴人乙○○○對本件
      交通事故之發生應負過失責任云云，應屬無據。
五、關於上訴人洪銘謙得請求上訴人甲○○賠償之金額部分：
（一）按因故意或過失，不法侵害他人之權利者，負損害賠償責
      任；不法侵害他人之身體、健康、名譽、自由、信用、隱
      私、貞操，或不法侵害其他人格法益而情節重大者，被害
      人雖非財產上之損害，亦得請求賠償相當之金額，民法第
      184條第1項前段、第195條第1項前段分別定有明文。本件
      上訴人甲○○違規停放機車造成道路障礙，致上訴人洪銘
      謙騎乘機車經過時為閃躲其機車不慎滑倒致生本件事故，
      有如前述，上訴人洪銘謙依前開侵權行為法則，請求上訴
      人甲○○負損害賠償責任，應屬有據。
（二）關於上訴人洪銘謙因本件交通事故所受之損害部分：
    1.關於醫療費用2萬6,073元部分：
      上訴人洪銘謙主張其因本件交通事故所受傷害，支出西醫
      之醫療費用1萬8,703元，業據其提出醫療費用收據為證，
      為上訴人甲○○所不爭執，此部分之請求應屬有據。惟其
      主張另支出中醫之醫療費用8,000元，為上訴人甲○○所
      否認，上訴人洪銘謙雖提出收據2張為證（見原審卷78、
      79頁），然依該收據之記載觀之，其品名為中藥10帖、中
      藥製粉1瓶，難認係上訴人洪銘謙因本件交通事故所受傷
      害之醫療所需，上訴人洪銘謙此部分請求，不應准許。
    2.關於將來所需之醫療費用20萬元部分：
      經查上訴人洪銘謙曾於95年3月10日至同年月31日因左肩
      車禍後左側腋及肩胛上神經受損導致嚴重性完全性功能喪
      失，至行政院國軍退除役官兵輔導委員會臺北榮民總醫院
      就診，經該醫院評估可進行臂神經叢修復手術，預估手術
      費用以住院17天計算為：藥費5萬7,750元、特殊材料費12
      萬2,411元、病房費3萬0,400元、部分負擔1萬7,891元，
      共計為22萬8,452元，有臺北榮民總醫院97年8月26日北總
      企字第0970017300號函、97年10月14日北總企字第097002
      0707號函可憑（見原審卷82、114頁），上訴人洪銘謙僅
      請求20萬元，其此部分之請求，應屬有據，應予准許。
    3.關於眼鏡、外套、安全帽、機車損失7,730元部分：
      上訴人洪銘謙主張其因本件交通事故，眼鏡、外套、安全
      帽破損，分別支出2,600元、480元、450元，業據其提出
      配鏡領取單、網路售價資料、收據各1件為證（見原審卷
      77、81、107頁），為上訴人甲○○所不爭執，堪信為真
      實，其此部分請求應予准許。又依上訴人洪銘謙提出機車
      修復費之收據觀之（見原審卷106頁），其機車修復費用
      4,200元均屬零件，因係更換新品應予折舊，依行政院86
      年12月30日行政院台（86）財字第52053號令發布之修正
      固定資產耐用年數表及行政院45年7月31日台（45）財字
      第4180號函公布之固定資產折舊率表所示，機器腳踏車之
      折舊年限為3年，依定率遞減法折舊率為千分之536。其最
      後一年之折舊額，加計歷年折舊累積額，其總和不得超過
      該資產成本原額之9／10。復參酌營利事業所得稅查核準
      則第95條第6項規定：「固定資產提列折舊採用平均法或
      定律遞減法者，以一年為計算單位，其使用期間未滿一年
      者，按實際使用之月數相當於全年之比例計算之，不滿一
      個月者，以一月計。」經查上訴人洪銘謙所有機車出廠日
      為84年5月，有交通部公路總局臺中區監理所彰化監理站
      97年9月22日中監彰字第0970021966號函附之機車車籍查
      詢可參（見原審卷101頁），距本件交通事故發生日94年
      12月3日，為10年8個月，依上開規定，應扣除折舊3,780
      元（計算式：4,200元×0.9＝3,780元），即洪銘謙得請
      求之修車費420元。依此計算，上訴人洪銘謙得請求之眼
      鏡、外套、安全帽、機車損失為3,950元（計算式：2,600
      元＋480元＋450元＋420元＝3,950元），其超過上開金額
      之請求，不應准許。
    4.關於因本件交通事故休學之學費損失4萬7,600元部分：
      經查上訴人洪銘謙因本件交通事故受傷，因而休學，為上
      訴人甲○○所不爭執，堪信為真實。又查上訴人洪銘謙於
      94年度第1學期所繳納之學費為4萬7,624元，而上課後逾
      學期2／3而休學者，所繳各費均不予退還，有上訴人洪銘
      謙提出之繳費單及休學退費相關規定可憑（見原審卷80、
      121頁）。上訴人洪銘謙係於94年12月3日因本件交通事故
      受傷住院，其於94年12月12日出院時已逾該學期2／3，而
      不得辦理退費，其受有該學期學費之損失，堪以認定。從
      而上訴人洪銘謙請求上訴人甲○○賠償其因休學所受之學
      費損失4萬7,600元，應予准許。
    5.關於精神慰撫金71萬7,967元部分：
      經查上訴人洪銘謙因本件交通事故受有左側肩胛骨骨折併
      移位、左中指伸指肌腱斷裂、眼瞼、外耳部撕裂傷等傷害
      ，並因而休學，精神上自受有相當之痛苦。爰審酌上訴人
      洪銘謙所受傷害情形，及其目前在大學就讀，上訴人甲○
      ○為高中肄業，上訴人洪銘謙95年度所得為2,000元，上
      訴人甲○○名下有一筆房屋，財產總額為16萬8,500元，
      有兩造財產所得調件明細表可按（見原審卷59-64頁）等
      兩造之身分地位、經濟狀態等一切情狀，認上訴人洪銘謙
      得主張之精神慰撫金應以30萬元為適當，其逾此金額之請
      求不應准許。
    6.前述上訴人洪銘謙所受損害之金額為57萬0,253元（計算
      式：18,703元＋200,000元＋3,950元＋47,600元＋300,
      000元＝570,253元）。
（三）按損害之發生或擴大，被害人與有過失者，法院得減輕賠
      償金額，或免除之，民法第217條第1項定有明文。經查本
      件交通事故之發生，上訴人洪銘謙騎乘機車超速致不慎失
      控自行滑倒為肇事主因，自屬與有過失，且其應負較重之
      過失責任，有如前述。爰斟酌兩造過失之程度、肇事情節
      等一切情狀，認以令上訴人甲○○負擔30％之賠償責任為
      適當，上訴人洪銘謙其餘所受損害，應由其自行負擔。依
      此計算，上訴人洪銘謙得請求上訴人甲○○賠償之金額應
      為17萬1,076元（計算式：570,253元×30％＝171,075.9
      元，元以下4捨5入）。又查上訴人洪銘謙業已受領強制汽
      車責任險理賠金11萬2,469元（見原審卷122-124頁），依
      強制汽車責任保險法第32條規定，上訴人洪銘謙得請求上
      訴人甲○○賠償之損害額，應扣除前開強制汽車責任險理
      賠金11萬2,469元。上訴人洪銘謙依民法第184條第1項前
      段及195條第1項規定，得請求上訴人甲○○賠償其所受之
      損害為5萬8,607元（計算式：171,076元－112,469元＝
      58,607元）。上訴人洪銘謙請求上訴人甲○○給付5萬8,
      607元，應屬有據，應予准許，其超過上開金額之請求，
      則屬無據，不應准許。
六、綜上所述，上訴人洪銘謙依侵權行為法則請求上訴人甲○○
    給付5萬8,607元，為有理由，應予准許，其超過上開金額之
    請求，為無理由，不應准許。原審就上開上訴人洪銘謙請求
    不應准許部分，為上訴人洪銘謙敗訴之判決；就上訴人洪銘
    謙請求應准許部分，為上訴人甲○○敗訴之判決，並無不合
    ；上訴人洪銘謙、甲○○上訴意旨各就其敗訴部分指摘原判
    決不當，求予廢棄改判，均為無理由。
七、兩造其餘之攻擊或防禦方法及未經援用之證據，經本院斟酌
    後，認為均不足以影響本判決之結果，無逐一詳予論駁之必
    要。併此敘明。
八、據上論結，本件上訴人洪銘謙、甲○○之上訴均為無理由，
    依民事訴訟法第449條第1項、第78條，判決如主文。
中    華    民    國    98    年    9     月    8     日
                    民事第八庭
                        審判長法  官 劉勝吉
                              法  官 連正義
                              法  官 鄭威莉
正本係照原本作成。
不得上訴。
中    華    民    國    98    年    9     月    10    日
                               書記官 李垂福


司法院資訊處製作；財團法人民間司法改革基金會備份。
